【裁判字號】    93,易,61
【裁判日期】    920512
【裁判案由】    妨害自由
【裁判全文】
臺灣屏東地方法院刑事判決                            九十三年度易字第六一號
    公  訴  人  臺灣屏東地方法院檢察署檢察官
    被      告  辛○○
    被      告  庚○○
    共 同 指定
    辯  護  人  丙○○律師
                乙○○律師
右列被告等因妨害自由案件，經檢察官聲請簡易判決處刑（九十二年度偵字第四二五
三號），本院認不得以簡易判決處刑，改依通常程序審理，茲判決如左：
    主  文
辛○○、庚○○均無罪。
    理  由
一、公訴意旨略以：被告辛○○與庚○○為夫妻，於民國九十一年五月二十四日十三
    時許至同年八月三十一日十三時止，基於妨害自由之犯意聯絡，以告訴人甲○○
    施符咒、侵害女性未知悔改，必須入關反省為由，喝令告訴人甲○○進入被告二
    人在屏東縣屏東市○○里○○路二一一號住處所設「聖賢堂」神壇之房間（下稱
    系爭房間）內懺悔抄經，並由被告庚○○指示不知情之壬○○於系爭房間房門下
    方開設小洞並加裝門鎖，以利被告庚○○自該小洞送入三餐並防止告訴人甲○○
    外出，以此妨害告訴人甲○○自由離去該處之權利，因認被告辛○○、庚○○涉
    有刑法第三百零四條之強制罪嫌等語。
二、按犯罪事實應依證據認定之，無證據不得推定其犯罪事實；又不能證明被告犯罪
    者，應諭知無罪之判決，刑事訴訟法第一百五十四條、第三百零一條第一項分別
    定有明文。次按認定不利於被告之事實，須依積極證據，苟積極證據不足為不利
    於被告事實之認定時，即應為有利於被告之認定，更不必有何有利之證據；又事
    實之認定，應憑證據，如未能發現相當證據，或證據不足以證明，自不能以推測
    或擬制之方法，以為裁判之基礎（最高法院三十年上字第八一六號、四十年臺上
    字第八六號判例參照）。而刑法第三百零四條第一項所定之強制罪，係以行為人
    實施強暴或脅迫之行為為構成要件之一，即須其手段令人感受具有強暴性或脅迫
    性始足當之，而所謂強暴者，係指「使用有形之暴力」而言，至於脅迫之意，即
    指「以言詞或舉動，顯示加害他人之意思通知他人，使其產生畏懼，而得加以威
    脅或逼迫」，即所謂以強暴、脅迫妨害人行使權利情節之成立，須以加害或以加
    害之旨通知被害人而使被害人心生畏懼，以影響其意思決定之自由為其成立要件
    ，若無以強暴、脅迫使人行無義務之事或妨害人行使權利之積極行為，難逕以該
    罪相繩（最高法院七十一年度台非字第八號判決意旨參照）。
三、公訴人認被告辛○○、庚○○涉有上開犯行，無非係以告訴人甲○○之指訴、證
    人涂逢利（原名子○○）、丁○○、己○○之證詞、被告辛○○、庚○○所寫字
    條各一紙及檢察官勘驗筆錄、照片四十六幀為主要論據，惟訊據被告辛○○、庚○○均否認有前開犯行，均辯稱告訴人甲○○係自願進入系爭房間閉關，伊等係
    應告訴人之要求提供房間及飲食，且告訴人閉關期間均得自由進出，並未妨害告
    訴人離去之權利等語。
四、經查設於屏東縣屏東市○○里○○路二一一號之道教團體「聖賢堂」為告訴人甲○○所設立，嗣於九十二年五月變更其負責人為被告庚○○等情，有被告辛○○
    提出之屏東縣道教會團體會員證書、屏東縣道教會證明書附卷可按（見本院卷第
    三三、三四頁），惟被告辛○○、庚○○於該宗教團體中之地位分別係師父、師
    母，主導其宗教事物之進行，可由該宗教團體係設於被告二人之住所見其一斑，
    證人涂逢利、癸○○、己○○等人亦於檢察官偵訊及本院審理時證述甚明（見偵
    查卷第一二一頁、本院卷第一六一頁、一七六頁、一八四頁），被告辛○○於警
    方詢問時自承告訴人都稱呼伊為師父（見警卷三十四頁、三十九頁），故告訴人
    甲○○指稱伊僅係「聖賢堂」之掛名堂主，所有事物均係被告辛○○處理等情，
    應堪以認定，被告辛○○、庚○○辯稱伊等二人係為告訴人維持、照料「聖賢堂
    」相關事務云云，即非可採。
五、告訴人甲○○雖指訴被告二人強制伊進入系爭房間，妨害其自由離去之權利，惟
    查：
  (一)九十一年五月二十四日十三時許，告訴人甲○○係自願進入系爭房間內閉關修行
    之事實，有卷附告訴人於九十一年五月二十日所簽名確認，內容為「我本人甲○○自願在房間閉關數日，以此憑證」等語之同意書一紙可稽（見警卷第九十七頁
    ），證人涂逢利亦證稱告訴人進去當天「是庚○○叫他進去的，她說師父叫你要
    進去反省反省」、「他沒有抗拒，就直接走進去」（見本院卷第一七三頁），告
    訴人於本院審理時復稱，九十一年五月二十四日以前與被告辛○○間並未發生衝
    突或不愉快，「因為他（被告辛○○）是我師父：：所以心裡相信他也很敬畏他
    ，所以他講什麼我就做什麼。」等語（見本院卷第一九二頁），並稱當時被告辛○○並未脅迫、恐嚇伊，「他只是叫我進去我就進去，當時如果講明要我閉關，
    我會進去閉關」（見本院卷第一九三頁），故依告訴人當時對被告辛○○於宗教
    上依從信賴關係之程度，被告二人若確有意令告訴人進入系爭房間，大可直接指
    示之，無須施以強暴、脅迫之手段始能達其目的。
  (二)又告訴人雖先指稱並未於前開同意書上簽名（警卷第九頁）云云，惟嗣於檢察官
    偵訊時改稱該同意書係伊被關三天後才由被告庚○○寫好後叫伊簽名（偵查卷第
    十一頁），再於審理時稱該同意書係伊被關進去後第七、八天所簽，伊係因被關
    而迫於不得已始簽名其上云云，其前後陳述已大有出入；且該同意書中告訴人簽
    名字跡經與告訴人偵訊筆錄所存留之筆跡（偵查卷第十四頁）相比對，其筆畫、
    筆順及特徵均極相似，顯然係由告訴人所簽無誤；而同意書中告訴人之簽名及其
    下方之「５／」字樣均係以相同墨色之藍色原子筆寫成，而證人戊○○於本院
    審理時證稱：「五月初我與甲○○有爭執：：所以請庚○○出來幫我們處理，甲○○以閉關作為處理（解決爭執之方式），他請庚○○寫此同意書，書上的簽名
    是甲○○自己簽的，日期也是當天無誤，我當時有在場。」（本院卷第一四八頁
    ），證人郭怡如亦證稱：「（告訴人）是閉關不是被關，因為他都騷擾我，我說
    要離開，大家要找他算帳，他要懺悔才去閉關：：同意書是五月二十日他簽的，
    簽完之後隔四天才進去，他說要把外面的工作交代清楚才要去閉關」（偵查卷第
    一二六頁）等語，則告訴人係於進入系爭房間前之九十一年五月二十日親筆簽署
    前開同意書之事實，洵堪認定。
  (三)至告訴人以被告辛○○所書「甲○○，這種狼毒之原委，全起源你深藏內心之邪
    惡與慾望，現還要下毒手嗎？回頭呀！生死一念間」及被告庚○○所寫「甲○○
    ，道之教誨，屢屢不遵，再而三不聽，居心叵測，董事長之教導，更常起異心，
    邪之心術重重，可惡之致，危不可赦，當告戒以昭共信。註：道一等於德一佰。
    稟示大過一次，扣道德之功一萬級」等字條（見警卷第一百頁以下）為據，於檢
    察官偵訊時稱被告二人係以告訴人將遭死劫為脅迫手段，強制伊進入系爭房間閉
    關（偵查卷第一五七頁）云云，然查，上開字條所載文字雖均屬宗教用語，但其
    意涵並無脅迫告訴人應為或不應為何事之具體內容，充其量僅屬該宗教團體之教
    條訓誡與處置，尚無以構成脅迫之情形，況告訴人於檢察官偵訊時已自承：「出
    來時，他（被告辛○○）事後跟我說我有死劫，不得不關在裡面」（偵查卷第十
    一頁）等語，核與告訴人於本院審理時稱九十一年五月二十四日被告辛○○叫伊
    進去系爭房間，伊不曉得要幹什麼，被告二人也沒有說明原因等情相符，足見告
    訴人所陳被告二人於九十一年五月二十四日當時以上開字條及告訴人會死亡等語
    脅迫其進入系爭房間云云，並非真實。
  (四)綜上所述，告訴人既於九十一年五月二十四日前已表明同意進入系爭房間閉關之
    意願，又基於宗教上極其信賴及聽從被告二人指示之傾向，被告二人辯稱當日並
    未以強暴、脅迫手段強制告訴人進入系爭房間閉關等語，應可採信。
六、系爭房間位於屏東縣屏東市○○里○○路二一一號房屋一樓廚房及餐桌旁，左方
    緊鄰男女廁所，右側連接證人戊○○所居住之單人房之事實，有檢察官勘驗筆錄
    併現場平面圖、照片六十六幀（分附於警卷之二十四幀、偵查卷之二十二幀、本
    院卷之二十幀）及證人戊○○之證述在卷。而該房屋提供玉聖德建設有限公司、
    屏東縣營建土木業職業工會及巨申科技有限公司作為辦公場所之用，前開男女廁
    所為一樓之公廁，為前開公司、工會職員與進出該處洽公之不特定客戶、會員等
    多人使用，前開廚房及餐桌亦係在該處工作之人員午、晚餐用膳場所之情，亦有
    證人戊○○、涂逢利、己○○等人結證無誤，則告訴人進入系爭房間後若起意離
    去該處，僅需稍加呼救即可引起房外之人注意，惟告訴人於該段期間除曾低聲喊
    叫「喂」一聲外，並無其他呼救之舉動。又證人壬○○亦證稱被告庚○○係於九
    十一年六月份要伊幫忙於系爭房間之房門裝鎖並在房門下方鋸洞，伊不知道用途
    ，裝鎖及鋸洞時門必須打開，告訴人當時在房間裡也知情，還幫忙扶門等語，告
    訴人雖否認於證人壬○○裝鎖及鋸洞時該房門係處於開啟之狀態，然系爭房間門
    口外有一高約五公分之門檻突起，開門方向係往房內推入等情，有卷附房門照片
    可按，於未將房門打開之情況下，勢必無法自房門下沿施工鋸洞，故上開證人壬○○之證詞與事理相符，當係可信，告訴人於本院審理時既稱該送飯洞口是被關
    進房間後所裝設，又稱自從進入系爭房間後，該房門從來沒有打開過云云（見本
    院卷第一八七頁），顯然告訴人此部分陳述不實。而告訴人於系爭房間外出入之
    人眾多之情況下及房門因施工而開啟之際，均無任何脫逃或向外求援之舉動，又
    於本院稱伊進去後第一天未嘗試要出房門，之後亦未曾撞門或呼救，因為伊奉被
    告辛○○為師父，辛○○叫伊做什麼伊就做什麼等語（見本院卷第一八八頁），
    足見告訴人於居住系爭房間之期間內，並未行使其自由離去之權利；而告訴人居
    住於系爭房間內之時期，三餐均由被告庚○○提供，「聖賢堂」除本件外，並無
    他人於房間內閉關自守之前例等情，復分別經證人丁○○、涂逢利證述在卷，告
    訴人亦陳稱從七十五年間即隨被告辛○○修道，九十一年五月二十四日前並未與
    被告二人發生任何衝突或不愉快，則可知告訴人與被告二人間長期相處已有相當
    情誼，被告庚○○於此期間復提供告訴人完善食宿，若非出於告訴人之自願，被
    告二人當無何妨害告訴人自由離去系爭房間之動機。按刑法第三百零四條所保護
    者為「意思決定自由」及「意思實現自由」，告訴人甲○○既於進入系爭房間之
    初即因自願而放棄離開該處所之自由，於入房後至九十一年八月底某日前之期間
    內，亦未見其反悔本意而再為前開權利之行使，則其上述意願已屬阻卻構成要件
    之同意，自無刑法第三百零四條強制罪之構成。
七、告訴人之指述既有上開不合情理之處，未能具體指陳被告二人係以何強暴、脅迫
    方式使其行無義務之事，且告訴人係出於自願長期居住於系爭房間，被告二人即
    無妨害告訴人行使權利之行為可言，況本件亦乏被告二人犯罪動機，故並無積極
    證據足資證明被告確有強制罪之犯行，揆諸前揭條文及判例意旨，尚難僅憑推測
    或擬制之方法，即遽認被告有罪之論斷。此外，本院復查無其他積極證據足資認
    定被告有何公訴人所指之犯行，被告辛○○、庚○○之犯罪即屬不能證明，自應
    為其無罪之諭知。
據上論斷，應依刑事訴訟法第四百五十二條、第三百零一條第一項，判決如主文。
本案經檢察官莊啟勝到庭執行職務。
中      華      民      國      九十二    年      五    月    十二      日
                                臺灣屏東地方法院刑事第五庭
                                    審判長法  官  羅森德
                                          法  官  楊文廣
                                          法  官  林柏泓
右正本證明與原本無異。
如不服本判決應於收受本判決送達後十日內向本院提出上訴書狀，其未敘述上訴理由
者，並得於提起上訴後十日內向本院補提理由書狀（均須按他造當事人之人數附繕本
 ）「切勿逕送上級法院」
                                          書記官  劉淑蓉
中      華      民      國      九十二    年      五    月    十二      日


司法院資訊處製作；財團法人民間司法改革基金會備份。
